臺灣士林地方法院民事判決
110年度簡上字第151號
上  訴  人  洪文良  
被  上訴人  黃頌和  
上列當事人間請求確認優先購買權事件，上訴人對於民國110年5
月13日本院110年度士簡字第390號第一審判決提起上訴，本院於
民國111年2月22日言詞辯論終結，判決如下：
    主  文
上訴駁回。
第二審訴訟費用由上訴人負擔。
    事  實  及  理  由
一、上訴人於原審起訴主張：新北市政府以民國109年5月13日新
    北府地籍字第10908181501號公告代為標售109年度第3批地
    籍清理未能釐清權屬土地第000-00-000標號（坐落新北市○
    里區○○段00地號，下稱系爭土地），公告期間自109年5月15
    日起至109年8月17日止，共3個月；受理投標期間為109年8
    月5起至109年8月18日上午9時止。上訴人於開標日以新臺幣
    （下同）228,000元標得系爭土地，被上訴人於109年8月25
    日寄發申請書表示欲優先承買系爭土地（下稱系爭申請書）
    ，依地籍清理條例第13條及新北市政府代為標售地籍清理未
    能釐清權屬土地及建物投標須知（下稱投標須知）第15條第
    1項規定，應於決標後10日內將優先承買意思表示送達新北
    市政府，逾期視為放棄優先承買權。惟系爭申請書係於109
    年9月17日始送達新北市政府地政局收文，顯已逾地籍清理
    條例第13條及投標須知第15條第1項所定應於決標後10日內
    為優先承買意思表示之期限，應視為被上訴人已放棄優先承
    買權，故系爭土地應由上訴人得標。因此，依法提起本件確
    認之訴等語。並聲明：確認被上訴人就新北市政府於109年8
    月18日代為標售第3批地籍清理未能釐清權屬土地：標號000
    -00-000號之優先購買權不存在。
二、被上訴人則以：依新北市政府109年9月30日新北府地籍字第
    10918960421號函所載，新北市政府已同意其就系爭土地行
    使優先承買權，因其在109年8月25日即已寄出申請書表示欲
    優先承買，並於109年10月5日繳清買賣價金20萬9,000元。
    其之前投標時依照通知單所載，係直接投到新北市政府板橋
    郵政第00-00號信箱（下稱00-00號信箱），嗣經其向負責投
    遞之郵局詢問後，該郵局回覆已於其寄送同日即109年8月25
    日將該申請書投遞至00-00號信箱，其已於期限內向新北市
    政府為優先承買意思表示，並未喪失優先承買權等語，資為
    抗辯。並聲明：上訴人之訴駁回。
三、原審經審理結果，認定被上訴人就系爭土地確有優先承買權
    存在，駁回上訴人於第一審之請求，上訴人不服提起上訴，
    所陳除與原審相同之部分外，另補陳：系爭申請書係於109
    年8月25日在板橋郵局寄發，該掛號信件存放於板橋郵局保
    管並未送達00-00號信箱，送到該信箱者係通知領取掛號信
    件之鐵牌，109年9月16日始有新北市政府地政局人員至00-0
    0號信箱領取鐵牌，並由訴外人廖靖雯於當日10時許將掛號
    信件給新北市政府地政局人員完成投遞送達，故109年9月16
    日前該掛號信件仍在途，新北市政府地政局無從知悉信件種
    類及內容，不發生送達之效力。並聲明：1.原判決廢棄。2.
    確認被上訴人就新北市政府於109年8月18日代為標售第3批
    地籍清理未能釐清權屬土地：標號000-00-000號之優先購買
    權不存在。
四、被上訴人所述除與在原審主張相同者外，另於審理中稱：被
    上訴人係於決標後第7日即109年8月25日至新北市政府地下
    室郵局寄送系爭申請書，依被上訴人先前投標經驗，相關資
    料均寄送至00-00號信箱，翌日新北市政府地政局即會收到
    相關資料。被上訴人係配合新北市政府規定辦理，新北市政
    府亦肯認系爭申請書已生送達效力，但因上訴人提起本件訴
    訟故相關程序暫時停止。並聲明：上訴駁回。
五、本院之判斷　　
（一）上訴人主張：系爭土地前經新北市政府公告標售，上訴人
      於109年8月18日開標日以228,000元得標，嗣被告於109 
      年8月25日寄發系爭申請書至原投標信箱即00-00號信箱表
      示欲優先承買系爭土地，而系爭申請書迄至同年9月16日
      始經新北市政府地政局人員領取等情，為被上訴人所不爭
      執，並有上訴人提出之新北市政府109年5月13日新北府地
      籍字第10908181501號公告、投標須知、新北市政府109年
      9月30日新北府地籍字第10918960421號函及郵政掛號回執
      （以上均影本，見臺灣新北地方法院110年度重簡字第191
      號卷第35至50頁、臺灣新北地方法院109年度補字第1867
      號卷第19頁）等在卷可按，堪信為真實。則本件上訴人主
      張系爭申請書至新北市政府地政局人員於109年9月16日始
      領取，已逾越地籍清理條例第13條及投標須知第15條第1
      項所定應於決標後10日內為優先承買意思表示之期限，應
      視為被上訴人已放棄優先承買權，故系爭土地應由上訴人
      得標等情，為被上訴人所否認，並以上揭情詞置辯，則本
      件爭點在於上訴人於109年8月25日寄送系爭申請書至原投
      標信箱即00-00號信箱之際是否發生送達之效果？茲判斷
      如下。
（二）按「直轄市或縣（市）主管機關代為標售土地前，應公告
      三個月。前項公告，應載明前條之優先購買權意旨，並以
      公告代替對優先購買權人之通知。優先購買權人未於決標
      後十日內以書面為承買之意思表示者，視為放棄其優先購
      買權。」，地籍清理條例第13條訂有明文；又「(一)決標
      後之決標金額將揭示於本府公告(佈)欄及本府地政局網站
      ：（http://www.land.ntpc.gov.tw）地籍清理暨標售專
      區10日，符合地籍清理條例第12條或其他相關規定之優先
      購買權人，應預繳相當於保證金之價款，檢附身份證明及
      足資證明優先購買資格之文件，以書面就同一條件向本府
      為承買之意思表示，並於決標後10日內送達本府，逾期視
      為放棄優先購買權。」，投標須知第15條第1項，亦有明
      定。而上開法規並未準用民事訴訟法關於送達之規定，是
      就意思表示之通知自應回歸民法第95條之規定：「非對話
      而為意思表示者，其意思表示，以通知達到相對人時，發
      生效力。」所謂達到，係僅使相對人已居可瞭解之地位即
      為已足，並非須使相對人取得佔有，故通知以送達於相對
      人之居住所或營業所者，即為達到，不必交付相對人本人
      或其代理人，亦不問相對人閱讀與否，該通知即可發生為
      意思表示之效力。
（三）經查：被上訴人已於109年8月18日開標日以228,000元決
      標後10日內之同年月25日寄發系爭申請書至原投標信箱即
      00-00號信箱表示欲優先承買系爭土地，則系爭申請書已
      置於新北市政府可隨時領取郵件瞭解其內容之客觀狀態下
      ，依上揭民法第95條規定之意旨，堪認被上訴人行使優先
      承購權之意思表示業於期限內到達，並符合地籍清理條例
      第13條及投標須知第15條第1項所規定之10日內之期限，
      自生合法送達效力。且依新北市政府於109年9月30日新北
      府地籍字第10918960421號函（見臺灣新北地方法院110年
      度重簡字第191號卷第49、50頁、原審卷第24頁）函覆被
      上訴人內容略以：二、查旨揭標號土地，經本府於109年8
      月18日開標，臺端於決標後10日內檢具身份證明、保證金
      票據、優先購買權證明文件等，以書面向本府主張以同一
      條件優先購買之意思表示，經核與地籍清理條例第12條第
      1項第3款所指共有土地之他共有人規定相符等，就系爭申
      請書之投遞送達已合於地籍清理條例第13條及投標須知等
      規定之意旨，亦為相同之認定。
（四）上訴人主張依據投標須知第15條第1項規定，優先承買之
      意思表示即系爭申請書應投遞至「本府」即新北市政府而
      非原投標信箱云云。惟投標須知第15條第1項規定中雖記
      載應送達「本府」字樣，但並未載明限制應送達何地址或
      信箱為限，而以投標須知第6條第2項規定中，關於投標單
      ，連同保證金票據及應付證明文件密封後，以掛號函件寄
      達原投標信箱即00-00號信箱之內容而言，足見00-00號信
      箱即為新北市政府受理本件標售土地相關事宜用以收受通
      知送達之信箱無誤。是上訴人上揭主張，尚難認為可採信
      。
（五）又按表意人將其意思表示以書面郵寄掛號寄送至相對人之
      住所地，郵務機關因不獲會晤相對人，而製作招領通知單
      通知相對人領取者，除相對人能證明其客觀上有不能領取
      之正當事由外，應認相對人受招領通知時，表意人之意思
      表示已到達相對人而發生效力，不以相對人實際領取為必
      要（最高法院民事大法庭109年度台上大字第908號裁定意
      旨參照）。是上訴人雖主張被上訴人送達至原投標信箱即
      00-00號信箱之系爭申請書，依據郵政法規及營業規章規
      定係將書有「掛號郵件待領」字樣之鐵牌投置於原投標信
      箱內，在新北市政府地政局人員於109年9月16日領取系爭
      申請書前，無從自該招領通知得知該信件之種類及內容，
      依據最高法院100年度台抗字地722號民事裁定意旨，應不
      生送達效力云云。惟系爭申請書既已於決標後10日內之同
      年月25日寄發至原投標信箱內，即使郵局係依據郵政法規
      及營業規章規定，將書有「掛號郵件待領」字樣之鐵牌投
      置於原投標信箱內，依照上揭最高法院民事大法庭109年
      度台上大字第908號裁定意旨所闡釋之相同法理，應認郵
      局將書有「掛號郵件待領」字樣之鐵牌投置於原投標信箱
      內即新北市政府受招領通知時，被上訴人之意思表示已到
      達新北市政府而發生效力，不以新北市政府地政局人員實
      際領取、知悉其種類或內容為必要，是上訴人上揭主張尚
      非可採。則上訴人以被上訴人於109年8月25日已投遞至30
      -12 號信箱之系爭申請書，新北市政府係於109年9月17日
      始收文，即反推論該申請書係於109年9 月17日始送達，
      違反地籍清理條例第13條及投標須知第15條第1 項所定10
      日內之期限，即有誤會，尚難採為有利上訴人之認定。
六、綜上所述，上訴人請求確認被上訴人就新北市政府於109年8
    月18日代為標售第3批地籍清理未能釐清權屬土地：標號000
    -00-000號之優先購買權不存在，為無理由，應予駁回。原
    審就上開部分，為上訴人敗訴之判決，並無違誤。上訴意旨
    指摘原判決不當，求予廢棄改判，為無理由，應駁回其上訴
    。
七、本件事證已臻明確，兩造其餘攻擊防禦方法及舉證，經審酌
    與本件判決結果不生影響，爰不另一一論述，附此敘明。
八、據上論結，本件上訴為無理由，依民事訴訟法第436條之1第
    3項、第449條第1項、第78條，判決如主文。
中　　華　　民　　國　　111 　年　　3　　月　　 15　　日
                  民事第二庭  審判長法  官  陳章榮
                                    法  官  蔡子琪
                                    法  官  方鴻愷
以上正本係照原本作成。
本件判決不得上訴。
中　　華　　民　　國　　111 　年　　3　　月　　15 　　日
                                    書記官  陳紀元